【裁判字號】    98,破抗,13
【裁判日期】    981229
【裁判案由】    宣告破產
【裁判全文】
臺灣高等法院臺南分院民事裁定    98年度破抗字第13號
抗  告  人  乙○○
            甲○○
上列抗告人因聲請宣告破產事件，對於中華民國98年10月9日臺
灣嘉義地方法院所為裁定（98年度破字第11號）提起抗告，本院
裁定如下：
    主      文
原裁定關於抗告人乙○○部分廢棄，發回臺灣嘉義地方法院。
抗告人甲○○之抗告駁回。
    理      由
一、抗告意旨略以：原審僅依抗告人財產所得歸屬資料之記載及
    抗告人自行陳報之金額，據以認定抗告人所有6筆土地及2棟
    建物之價值，卻未斟酌該不動產經法院拍賣公告所定之最低
    拍賣價格總計金額已達新台幣（下同）23,633,000元，倘以
    拍賣所定最低拍賣金額論計上開不動產之價值，扣除該不動
    產之別除權18,165,549元後，尚餘500餘萬元，實難謂本件
    無可構成破產財團之財產；又原審復未考量抗告人積欠華南
    銀行嘉義分行及台中商銀斗南分行之債務5,263,549元係屬
    擔保債務，而其主債務人統瀚企業有限公司目前仍有部分財
    產可資清償，故此部分債務實不能全數列為抗告人之債務，
    否則，即有重複計算債務之嫌；故本件若將抗告人之不動產
    價值計為23,633,000元，並將擔保債務不列為抗告人之債務
    ，則於扣除有擔保債務後，應該尚餘1,000萬元左右可資構
    成破產財團，原裁定調查未臻完備，即遽行駁回抗告人之聲
    請，顯有不當，爰提起抗告等語。
二、有關抗告人乙○○（即廢棄發回）部分：
  （一）按破產，對債務人不能清償債務者，宣告之；在裁定前
        ，法院得依職權為必要之調查，並傳訊債務人、債權人
        及其他關係人；破產法第57條、第63條第2項分別定有
        明文。又破產固係對於債務人不能清償債務者宣告之，
        但法院就破產之聲請，以職權為必要之調查，確係毫無
        財產，則破產財團即不能構成，無從依破產程序清理其
        債務，參照破產法第148條之趣旨，自應依同法第63條
        ，以裁定駁回其聲請（司法院25年院字第1505號解釋參
        照）。故法院就破產之聲請，應依職權為必要之調查，
        倘經調查結果，足認債務人確係毫無財產可構成破產財
        團，或債務人之財產不敷清償破產財團費用及財團債務
        ，無從依破產程序清理其債務時，始得以無破產實益為
        由，裁定駁回破產之聲請。
  （二）查抗告人乙○○所有資產，現皆由原審法院民事執行處
        進行強制執行拍賣程序中，其第一次拍賣所定底價總計
        為23,633,000元等情，有民事執行處通知兩份在卷足參
        （見原審卷196頁～198頁），而乙○○所負欠之債務則
        為：華南商業銀行借款債務9,338,659元永豐商業
        銀行借款債務3,049,041元台灣新光商業銀行嘉義分
        行借款債務513,922元鄭哲偉借款債務220萬元黃紹
        聰借款債務250萬元華南商業銀行連帶保證債務3,726
        ,612元台中商業銀行斗南分公司連帶保證債務1,537,
        549元萬泰商業銀行連帶保證債務1,346,672元合作
        金庫銀行連帶保證債務387,506元新加坡商星展銀行
        連帶保證債務308,339元（以上合計24,908,300元），
        亦有債權人清冊、各債權人陳報債權狀附卷可參（見原
        審卷89、100、132、143、156、162、172、181、200頁
        ），其消極負債總金額既已大於其積極財產之價值，堪
        認乙○○所有資產，確已不足清償其所負債務無疑，足
        認其確有不能清償債務之事實。
  （三）惟查，乙○○所有上開不動產，固經設定最高限額抵押
        ，其中嘉義市○村段637、637-1、638及638-1地號等4
        筆土地之第一順位抵押權人為華南銀行，最高限額抵押
        權所擔保之債權金額為1,200萬元，第二順位之抵押權
        人為臺中商銀，最高限額抵押權所擔保之債權金額為18
        8萬元；嘉義市○村段937地號及937-1地號等2筆土地及
        坐落其上之同段332建號建物2棟（含房屋及廚房）之第
        一順位抵押權人為永豐商銀，最高限額抵押權所擔保之
        債權金額為336萬元，第二順位之抵押權人為臺灣新光
        銀行，最高限額抵押權所擔保之債權金額為270萬元，
        第三順位之抵押權人為臺中商銀，最高限額抵押權所擔
        保之債權金額為188萬元，有土地及建物登記謄本在卷
        可稽（見原審卷7～20頁），然其所積欠之抵押債務總
        計為18,165,783元等情，亦有華南銀行放款交易明細查
        詢單、永豐商銀民事陳報狀、新光商銀陳報債權函、台
        中商銀民事陳報狀在卷可稽（見原審卷128頁、131頁、
        132頁、143頁～145頁、200頁～204頁），而乙○○所
        有上開不動產，經原審法院民事執行處進行第一次拍賣
        所定底價總計達23,633,000元，已如前述，是倘依此計
        算，乙○○所有上開土地建物，經別除權人行使別除權
        後，應該尚餘450萬元左右之財產，可供普通債權人受
        償，實難遽認其無可構成破產財團之財產。
  （四）原審就乙○○所有不動產，並未依職權為必要之調查，
        逕依乙○○財產所得歸屬資料之記載及乙○○自行陳報
        之金額，遽認乙○○之財產，經有擔保債權之債權人行
        使別除權後，將無任何剩餘財產得以加入破產財團，對
        其宣告破產為無實益，因而駁回其破產之聲請，依據首
        開說明，難謂無適用法規不當之違誤。乙○○抗告意旨
        指摘原裁定不當，求予廢棄，為有理由，爰將原裁定關
        於抗告人乙○○部分廢棄，發回原審另為妥適之處理。
三、有關抗告人甲○○（即抗告駁回）部分：
  （一）按破產財團之財產包括：破產宣告時屬於破產人之一切
        財產與將來行使之財產請求權，及破產宣告後破產終結
        前，破產人所取得之財產；財團費用則包括：因破產財
        團之管理變價及分配所生之費用、因破產債權人共同利
        益所需審判上之費用、破產管理人之報酬、破產人及其
        家屬之必要生活費及喪葬費；財團債務則包括：破產管
        理人關於破產財團所為行為而生之債務、破產管理人為
        破產財團請求履行雙務契約所生之債務或因破產宣告後
        應履行雙務契約而生之債務、為破產財團無因管理所生
        之債務、因破產財團不當得利所生之債務；此觀破產法
        第82條第1項、第95條、第96條規定自明。又財團費用
        及財團債務，應先於破產債權，隨時由破產財團清償之
        ，亦為同法第97條所明定。是倘債務人確係毫無財產可
        構成破產財團，或債務人之財產不敷清償破產財團之費
        用及財團之債務，無從依破產程序清理其債務時，參照
        破產法第148條之旨趣，法院得以無宣告破產之實益，
        裁定駁回其聲請（司法院25年院字第1505號解釋、最高
        法院86年度台抗字第479號裁定意旨可資參照）。
  （二）查抗告人甲○○所有資產，除一輛平日代步使用之機車
        外，並無其他財產，業據抗告人陳明在卷（見原審卷21
        2頁），核與原審調閱甲○○之財產所得調件明細表所
        載內容相符（見原審卷32～35頁），而甲○○所負欠之
        債務則為：華南商業銀行連帶保證債務9,338,659元
        永豐商業銀行借款債務3,049,041元台灣新光商業
        銀行嘉義分行連帶保證債務513,922元華南商業銀行
        連帶保證債務3,726,612元台中商業銀行斗南分公司
        連帶保證債務1,537,549元萬泰商業銀行連帶保證債
        務1,346,672元合作金庫銀行連帶保證債務387,506元
        新加坡商星展銀行連帶保證債務308,339元（以上合
        計20,208,300元），亦有債權人清冊、各債權人陳報債
        權狀附卷可參（見原審卷100、132、143、156、162、1
        72、200頁），其消極負債總金額既顯然大於其積極財
        產之價值，堪認甲○○所有資產，確已不足清償其所負
        債務無疑，足認其確有不能清償債務之事實。
  （三）又甲○○之資產，除一輛平日代步使用之機車外，既無
        其他財產，已如前述，應足認其上開資產顯不足以清償
        破產財團之費用及財團之債務無疑。是其既已無從依破
        產程序清理其債務，依上說明，自應裁定駁回其破產聲
        請。原審本於同上理由，駁回本件有關抗告人甲○○部
        分之破產聲請，自無不合，抗告意旨指摘原裁定不當，
        求予廢棄改判，為無理由，應予駁回此部分之抗告。
四、據上論結，本件抗告為一部有理由，一部無理由，應依破產
    法第5條、民事訴訟法第492條，裁定如主文。
中    華    民    國    98    年    12    月    29    日
                  民事第四庭    審判長法  官    吳上康
                                      法  官    陳珍如
                                      法  官    王金龍
上為正本係照原本作成。
本裁定除以適用法規顯有錯誤為理由外，不得再抗告。如提出再
抗告，應於收受送達後十日內委由律師為代理人向本院提出再抗
告狀（須附繕本），並繳納再抗告費新台幣一千元。
中    華    民    國    99    年    1     月    5     日
                                      書記官    李梅菊
【附記】
民事訴訟法第495條之1第2項準用同法第466條之1第1、2項規定
：
(1)對於第二審判決上訴，上訴人應委任律師為訴訟代理人。但上
  訴人或其法定代理人具有律師資格者，不在此限。
(2)上訴人之配偶、三親等內之血親、二親等內之姻親，或上訴人
  為法人、中央或地方機關時，其所屬專任人員具有律師資格並
  經法院認為適當者，亦得為第三審訴訟代理人。
民事訴訟法第466條之2第1項：
  上訴人無資力委任訴訟代理人者，得依訴訟救助之規定，聲請
  第三審法院為之選任律師為其訴訟代理人。

司法院資訊處製作；財團法人民間司法改革基金會備份。
